【裁判字號】    89,台上,4163
【裁判日期】    890714
【裁判案由】    違反毒品危害防制條例
【裁判全文】
最高法院刑事判決                              八十九年度台上字第四一六三號
    上  訴  人  甲○○
右上訴人因違反毒品危害防制條例案件，不服臺灣高等法院高雄分院，中華民國八十
九年四月二十六日第二審判決（八十九年度上訴字第一五二號，起訴案號：臺灣高雄
地方法院檢察署八十六年度偵字第二九一○七號、第二八六七七號、八十七年度偵字
第二九八號、第三五○號），提起上訴，本院判決如左：
    主  文
原判決撤銷，發回臺灣高等法院高雄分院。
    理  由
本件原判決認定上訴人甲○○於民國八十年間曾因違反麻醉藥品管理條例案件，經台
灣高雄地方法院判處有期徒刑二月。又於八十二年間因違反麻醉藥品管理條例案件，
經同法院判處有期徒刑六月，如易科罰金以三十元折算一日，於八十二年五月二十六
日准予易科罰金執行完畢。復於八十四年間因施用毒品罪被同法院判處有期徒刑二年
二月，原應執行至八十六年十一月十一日，於八十五年十月五日假釋交付保護管束，
於假釋中猶不知悔改，竟基於販賣毒品海洛因營利之概括犯意，自八十六年四月間起
至同年十一月底止，先後在高雄縣梓官鄉○○○路一三○巷九號住處，以每次新台幣
（下同）一千元至二千元不等，連續先後有七次（一千元五次，二千元二次）販賣毒
品海洛因予邱錦洲，共計得款九千元。嗣於八十六年十二月三日，呂永靖受邱錦洲之
託，購買海洛因二千元，呂永靖依囑託購得後，於同日下午五時許，在高雄縣梓官鄉
○○路與市場巷口處，欲將購得之毒品交予邱錦洲時，為警當場查獲，並扣得海洛因
一包，且循線查獲上訴人等情，因將第一審判決關於上訴人部分撤銷，改判仍論處上
訴人連續販賣毒品（累犯）罪刑（處有期徒刑九年，褫奪公權六年），固非無見。
惟查：（一）事實審法院應行調查之證據，不以當事人聲請者為限，凡與待證事實有
關之證據，均應依職權調查，方足發現真實，否則仍難謂無刑事訴訟法第三百七十九
條第十款之違法。原判決係依憑第一審共同被告邱錦洲在警訊、偵查及第一審法院八
十七年五月七日調查時之供述，作為認定上訴人於前開時、地販賣海洛因毒品予邱錦
洲之證據資料，惟邱錦洲在第一審法院調查時曾供稱：「因為警察之搜索票上寫說是
陳姓檢舉我，我朋友姓陳的只有甲○○，我要報復甲○○，所以就指控甲○○販毒」
、「是因為警方拿搜索票來我家抓我，並說是姓陳的檢舉我，我只有一位姓陳的朋友
就是甲○○，我認為他出賣我，所以才向警員說是向甲○○買的」（見第一審卷第二
五四頁、第二六一頁背面），而高雄市政府警察局刑事警察大隊向臺灣高雄地方法院
檢察署聲請搜索票之時，所憑之線報資料確係「市民陳先生電話檢舉」，復有相關聲
請資料影本在卷可按（見八十六年度聲字第五六七一號卷），則警方人員於八十六年
十二月十日搜索邱錦洲住處時，曾否告知係陳姓市民提出檢舉﹖邱錦洲獲悉後有何反
應﹖關係邱錦洲前開有利於上訴人之供述能否採納及其在警訊、偵查及第一審法院八
十七年五月七日調查時之供述，能否作為判決之基礎，審理事實之法院，自應詳加查
證剖析釐清，原判決就此與判決有重要關係之證據未予調查，就邱錦洲前開有利於上
訴人之供述，不予採納，復未說明其理由，兼有調查未盡及理由不備之違法。（二）
有罪判決書事實一欄，為判斷其適用法令當否之準據，法院應將依職權認定與論罪科
刑有關之事實，翔實記載，然後於理由內逐一說明其憑以認定之證據，並使事實認定
與理由說明，互相適合，方為合法。倘事實認定與理由說明，不相一致，或理由欄內
之記載，前後齟齬，按諸刑事訴訟法第三百七十九條第十四款後段規定，均屬判決理
由矛盾之當然違背法令。原判決以：「證人呂永靖自警訊迄審理中均未肯認『阿正』
即係甲○○（即上訴人），而邱錦洲自警訊以迄審理中固迭為明確供證其本人有向甲
○○親自購買海洛因，並偶有請託呂永靖代買之情，但亦未有明確供證呂永靖係向何
人購買」（見原判決第七頁），說明無具體事證足認呂永靖係向上訴人購買海洛因，
而就上訴人被訴販賣海洛因毒品予呂永靖部分，於理由內敘明不另為無罪之諭知；惟
又以：「邱錦洲有屢向外購買海洛因之事實，亦據另同案被告呂永靖迭於警偵訊中供
證確有代邱錦洲向被告甲○○購買之情在卷」，為不利於上訴人之證據資料，其理由
之說明，前後顯相齟齬。於同一案件中就同一證據資料，先後為截然不同之判斷，亦
與採證法則有違。（三）肅清煙毒條例第五條第一項之販賣毒品罪，以行為人以營利
之目的（意思），販入或賣出該條例第二條所稱之煙毒，或二者兼而有之者為構成要
件。故行為人有無此項犯罪（營利意思）之目的條件，自應於事實欄內詳為記載，然
後於理由內說明其憑以認定之證據，始為合法，原判決論處上訴人販賣毒品罪刑，於
事實欄雖記載：「甲○○基於販賣毒品海洛因營利之概括犯意」，惟於理由內郤未說
明其為上開認定所憑之證據，自屬理由不備，按諸刑事訴訟法第三百七十九條第十四
款規定，原判決當然為違背法令。以上，或係上訴意旨所指摘，或為本院得依職權調
查之事項，應認原判決有撤銷發回更審之原因。再原判決不另為無罪諭知部分，基於
審判不可分之原則，應併予發回。又本件販賣毒品之犯罪時間（即八十六年四月間起
至同年十一月止）及案件繫屬於第一審法院之時間（即八十七年二月二十六日），雖
均在毒品危害防制條例施行前，而論處上訴人罪刑時，依刑法二條第一項但書規定比
較新舊法適用，亦以肅清煙毒條例第五條第一項規定有利於上訴人，然本件既在毒品
危害防制條例施行後，始經原審法院判處罪刑，依程序從新原則，上訴人自得提起第
三審上訴，附此敘明。
據上論結，應依刑事訴訟法第三百九十七條、第四百零一條，判決如主文。
中      華      民      國    八十九    年      七      月     十四     日
                              最高法院刑事第一庭
                                  審判長法官  施  文  仁
                                        法官  張  淳  淙
                                        法官  林  永  茂
                                        法官  蕭  仰  歸
                                        法官  洪  佳  濱
      右正本證明與原本無異
                                              書  記  官
中      華      民      國    八十九    年      七      月     十九     日


司法院資訊處製作；財團法人民間司法改革基金會備份。
